臺灣高等法院臺南分院刑事判決
111年度上訴字第468號
上  訴  人  
即  被  告  周仲仁


上列上訴人即被告因傷害案件，不服臺灣雲林地方法院110年度
訴字第708號中華民國111年2月25日第一審判決（起訴案號：臺
灣雲林地方檢察署110年度偵字第8388號），提起上訴，本院判
決如下：
    主      文
上訴駁回。
    事實及理由
壹、犯罪事實
    周仲仁於民國110年9月11日10時10分許，前往其所耕作之雲
    林縣○○鎮○○里○○產業道路旁之農田察看，發覺謝懷恩在該處
    焚燒木頭、紙屑而指責謝懷恩，謝懷恩因此心生不滿並靠近
    周仲仁叫囂，周仲仁可預見如強行將人壓制在地，可能導致
    擦挫傷等傷害，仍基於縱使因此造成他人傷害亦不違背其本
    意之傷害不確定故意，先徒手與謝懷恩拉扯，再以右手勾住
    謝懷恩頸部將其壓制在地，謝懷恩倒地後掙扎，期間謝懷恩
    一度起身，周仲仁又再度壓制謝懷恩在地，謝懷恩因此受有
    肩膀紅腫及擦挫傷之傷害。經謝懷恩於同日提出告訴，因而
    查獲上情。
貳、認定犯罪事實所憑之證據及理由
一、刑事訴訟法第159條之5規定，被告以外之人於審判外之陳述
    ，雖不符前4條之規定，而經當事人於審判程序同意作為證
    據，法院審酌該言詞陳述或書面陳述作成時之情況，認為適
    當者，亦得為證據。當事人、代理人或辯護人於法院調查證
    據時，知有第159條第1項不得為證據之情形，而未於言詞辯
    論終結前聲明異議者，視為有前項之同意。查：本判決以下
    所引用之傳聞證據，檢察官、被告於審判程序中均同意作為
    證據使用，或知有傳聞證據之情形而未於言詞辯論終結前聲
    明異議，本院審酌該等證據作成時之情況，並無違法取證之
    情形，又與本案有關聯性，認為以之作為證據應屬適當，均
    具有證據能力。　　　　　　
二、被告雖坦承於上開時間、地點，與告訴人謝懷恩拉扯，並將
    其壓制在地，導致受有傷害等情，然矢口否認有何傷害犯行
    ，辯稱：依刑事訴訟法第88條第1項規定，現行犯不問何人
    得逕行逮捕之，被告雖符合傷害罪要件，然屬依法令行為，
    不成立犯罪。被告見告訴人謝懷恩蓄意焚燒，屬於刑法第17
    5條第1項之公共危險罪，為避免損害擴大，波及附近豬舍與
    農田，因而上前阻止告訴人謝懷恩，不料告訴人謝懷恩上前
    攻擊被告，被告才採取壓制方式防衛，被告行為屬於正當防
    衛，不罰等語。
三、被告於上開時間、地點，與告訴人謝懷恩徒手拉扯，並壓制
    告訴人謝懷恩在地，導致告訴人謝懷恩受有肩膀紅腫及擦挫
    傷等傷害，業經告訴人謝懷恩指述明確（警卷第7-10頁），
    並經本院勘驗現場監視錄影紀錄在卷（本院卷第61-62頁）
    ，另有告訴人謝懷恩傷勢及現場照片、監視紀錄擷取照片（
    警卷第14-18頁）等證據附卷可佐，此部分之事實堪以認定
    。
四、被告辯稱，其所為屬逮捕現行犯之依法令行為，並主張告訴
    人謝懷恩涉犯刑法第175條第1項之公共危險罪，然刑法第17
    5條第1項放火燒燬他人所有物致生公共危險罪，須以放火燒
    燬行為，已達公共危險程度方成立，並非所有放火燒燬物品
    之行為，均應以該罪相繩，本件依本院勘驗監視紀錄之結果
    ，告訴人謝懷恩焚燒物品行為，雖有產生煙霧，然其燃燒範
    圍有限，且燃燒位置亦與附近農田作物有一定距離，此並有
    現場照片可參（警卷第15頁），另經本院調取該地區110年
    間因焚燒物品所生之報警處理案件，亦無事發當日報請119
    處理之紀錄，有雲林縣警察局虎尾分局檢附之報案紀錄在卷
    可參（本院卷第51-55頁），可見當時火勢並非嚴重，顯未
    達致生公共危險之程度，被告辯稱，告訴人謝懷恩為違反刑
    法第175條第1項規定之現行犯，即屬無據。且刑事訴訟法第
    88條第1項所定現行犯之逮捕，並非指得以踰越比例原則之
    方式進行非必要之強制行為，所稱逮捕仍應於合理限度內限
    制現行犯之自由為必要，本件依勘驗監視錄影結果，告訴人
    謝懷恩當場並無逃跑之行為，被告縱認其屬違反刑法之現行
    犯，亦非不得報警處理，而無當場拉扯壓制告訴人謝懷恩之
    必要，況本件被告亦無報警處理之動作，除有上開報案紀錄
    可查，另依告訴人謝懷恩與被告警詢筆錄之製作時間及內容
    亦可知，本件係由告訴人謝懷恩報警處理，被告經警通知到
    場接受調查，是被告辯稱因認被告屬違反刑法之現行犯，而
    進行逮捕行為，尚非可採。
五、被告主張所為屬正當防衛，並辯稱：我是要阻止告訴人繼續
    縱火部分，因刑法第23條之正當防衛，係以對於現在不法之
    侵害，而出於防衛自己或他人權利之行為為要件，必對現在
    之不法侵害，始能成立，所謂現在，乃別於過去與將來而言
    ，此為正當防衛行為之「時間性」要件。過去與現在，以侵
    害行為已否終了為準，將來與現在，則以侵害行為已否著手
    為斷，故若侵害已成過去，或預料有侵害而侵害行為尚屬未
    來，則其加害行為，自無成立正當防衛之可言（最高法院10
    0年度台上字第4939號判決意旨參照），侵害業已過去，或
    無從分別何方為不法侵害之互毆行為，均不得主張防衛權，
    而互毆係屬多數動作構成單純一罪，而互為攻擊之傷害行為
    ，縱令一方先行出手，還擊之一方，在客觀上苟非單純對於
    現在不法之侵害為必要排除之反擊行為，因其本即有傷害之
    犯意存在，自無主張防衛權之餘地（最高法院96年度台上字
    第3526號判決意旨參照）。告訴人謝懷恩焚燒物品之行為，
    固可能對被告之財產權產生侵害，然依現場照片顯示（警卷
    第14-15頁），被告焚燒物品之位置與農田作物仍有一定距
    離，並非立即可能發生延燒農作物之情況，已難謂符合正當
    防衛「現在不法侵害」之要件，況被告如為避免延燒，當以
    撲滅火勢為當務之急，與告訴人謝懷恩在旁拉扯或壓制，並
    無助於避免火勢延燒，並非正當防衛之行為。而被告又稱，
    告訴人謝懷恩當場衝過來攻擊，被告因而出手反擊，然本院
    勘驗監視紀錄結果，告訴人謝懷恩雖於遭被告指責後，有向
    被告靠近之動作，然並未出手攻擊被告，衡情僅屬情緒過於
    激動之狀態，而被告在告訴人謝懷恩並無積極攻擊動作之情
    況下，亦趨前靠近告訴人謝懷恩，並出手推擠，繼而以手勾
    住告訴人謝懷恩頸部，將之壓制在地面，期間2人翻滾掙扎
    ，時間達1分鐘之久，且被告起身後，仍一手抓住告訴人謝
    懷恩，待告訴人謝懷恩亦起身後，被告再度將其壓制在地，
    以上各情均經本院勘驗監視紀錄在卷（本院卷第61-62頁）
    ，則被告在告訴人謝懷恩並無積極攻擊動作之情況下，對其
    拉扯、勾住頸部、壓制在地2次，主觀上當可預見告訴人謝
    懷恩可能因此受傷，仍出於不確定之傷害故意而為上開行為
    ，並非出於防衛自己權利之意圖，應屬明確。
六、綜上，本件事證已經明確，被告所辯尚非可採，應依法論罪
    科刑。　
參、論罪科刑及駁回上訴之理由　　
一、核被告周仲仁所為，係犯刑法第277條第1項之傷害罪。　　
二、原判決依被告於原審之自白、告訴人謝懷恩之指訴及其他客
    觀證據，認被告犯刑法第277條第1項傷害罪，事證明確，予
    以論罪科刑，並審酌被告為智慮成熟之人，未思以理性方式
    解決問題，竟基於傷害之不確定故意，而為上開傷害犯行，
    導致告訴人謝懷恩受有前揭傷勢，欠缺尊重他人身體法益之
    觀念，且尚未與告訴人達成和解。惟念及被告犯後坦承犯行
    ，態度尚可，且被告無經有罪判決之前科紀錄，此有臺灣高
    等法院被告前案紀錄表在卷可查，素行尚佳。兼衡被告自陳
    ○○畢業之教育程度；未婚，無子女；家庭成員有父母親、祖
    母、胞姊；現從事○○，每月收入約新臺幣0萬元等情，且被
    告表示其亦因本案而受傷，只是未提告，並提出被告之天主
    教若瑟醫療財團法人若瑟醫院110年9月11日診斷證明書在卷
    為證，審酌被告犯罪動機、犯罪情節等一切情狀，量處拘役
    30日，並諭知易科罰金之折算標準。核其認事用法並無違誤
    ，量刑亦屬妥適。被告上訴後，以上開情詞否認犯罪，為無
    理由，已如上述。至於被告上訴意旨另以，因無法聯繫告訴
    人謝懷恩而未能和解，原判決判處拘役30日，易科罰金為3
    萬元，已屬被告0個月之薪水，但因近日農作物歉收且因疫
    情影響銷售，被告收入不穩定，原判決量刑過重部分，因刑
    之量定，屬為裁判之法院得依職權自由裁量之事項，苟其量
    刑已以行為人之責任為基礎，並斟酌刑法第57條各款所列情
    狀，在法定刑度內，酌量科刑，無顯然失當或違反公平、比
    例及罪刑相當原則者，亦無偏執一端，致明顯失出失入情形
    ，自不得指為違法，本件原判決依刑法第57條規定，審酌各
    項量刑證據後，量處被告拘役30日，並無何與卷內證據不符
    之處，且被告上訴後，亦未與告訴人謝懷恩達成和解，本無
    從另為對被告有利之考量，而被告之經濟狀況亦為原判決所
    審酌，縱使考量被告上訴意旨所指之狀況，亦難謂原判決量
    刑有何過重之情況。是以，本件被告上訴為無理由，爰駁回
    被告之上訴。
肆、應適用之程序法條：刑事訴訟法第368條。
本案經檢察官程慧晶提起公訴、檢察官陳昱旗到庭執行職務。
中　　華　　民　　國　　111 　年　　5 　　月　　31　　日
                  刑事第一庭    審判長法　官  楊清安
                                      法　官  陳顯榮
                                      法　官  蕭于哲
以上正本證明與原本無異。
如不服本判決應於收受送達後20日內向本院提出上訴書狀，其未
敘述上訴理由者，並得於提起上訴後20日內向本院補提理由書（
均須按他造當事人之人數附繕本）「切勿逕送上級法院」。
　　　　　　　　　　　　　　　　　　　書記官  鄭信邦　　
中　　華　　民　　國　　111 　年　　5 　　月　　31　　日
附錄本案論罪科刑法條全文
中華民國刑法第277條
傷害人之身體或健康者，處5年以下有期徒刑、拘役或50萬元以
下罰金。
犯前項之罪，因而致人於死者，處無期徒刑或7年以上有期徒刑
；致重傷者，處3年以上10年以下有期徒刑。